【裁判字號】    98,上易,94
【裁判日期】    980331
【裁判案由】    重利
【裁判全文】
臺灣高等法院高雄分院刑事判決          98年度上易字第94號
上  訴  人  臺灣高雄地方法院檢察署檢察官
上  訴  人
即  被  告  乙○○
            丙○○
上列上訴人因被告重利案件，不服臺灣高雄地方法院97年度易字
第891 號中華民國97年11月20日第一審判決（起訴案號：臺灣高
雄地方法院檢察署96年度偵字第15284 號），提起上訴，本院判
決如下：
     主  文
上訴駁回。
     事  實
一、丙○○、乙○○共同基於乘他人急迫貸以金錢而取得與原本
    顯不相當重利之犯意聯絡，由乙○○提供資金，丙○○協助
    乙○○放款本金、收取利息及催討債務，並藉由在報紙刊登
    「生意人周轉、息低、免押證件、聯絡電話0000000000」之
    借貸廣告，吸引需求資金周轉者向渠等借款，嗣甲○○見報
    後撥打該行動電話表示欲借款周轉，2 人即乘甲○○急迫需
    款孔急之際，於民國96年4 月10日，在甲○○所經營位在屏
    東市○○○路89號「利百加美容坊」，出借現金新臺幣（下
    同）7 萬元予甲○○，約定以每7 天為1 期，每期利息1 萬
    4 千元（日息2 千元，月息約86分），並要求被害人簽發7
    萬元之本票1 紙及美容坊讓渡契約書1 份以供作擔保（契約
    內容將店內約84萬元之設備折價為15萬元）供作擔保；，而
    收取與原本顯不相當之重利。嗣甲○○繳付3 期利息後無力
    償還，丙○○、乙○○即要求甲○○讓渡上開美容坊，經甲○○報警處理，於96年5 月22日19時許，乙○○、丙○○前
    往甲○○位在高雄市左營區○○○路736 號之戶籍住處催討
    時，為警當場查獲，並扣得上開美容坊讓渡契約書正本、影
    本各1 份，而得悉上情。
二、案經甲○○訴由高雄市政府警察局左營分局報告臺灣高雄地
    方法院檢察署檢察官偵查起訴。
     理  由
壹、證據能力部分：
    按被告以外之人於審判外之陳述，雖不符刑事訴訟法第159
    條之1 至第159 條之4 之規定，而經當事人於審判程序同意
    作為證據，法院審酌該言詞陳述或書面陳述作成時之情況，
    認為適當者，亦得為證據；另當事人、代理人或辯護人於法
    院調查證據時，知有第159 條第1 項不得為證據之情形，而
    未於言詞辯論終結前聲明異議者，視為有前項之同意，刑事
    訴訟法第159 條第1 項、第159 條之5 分別定有明文。本件
    檢察官、被告於本院審判程序時，就原審判決所引用各項證
    據（含傳聞證據、非傳聞證據及符合法定傳聞法則例外之證
    據）之證據能力，均表示無意見，並同意引為證據（見本院
    卷第40頁），且於本院言詞辯論終結前，檢察官、被告對於
    卷附具有傳聞證據性質之證據，既已知其情，均未聲明異議
    ，本院認該具有傳聞證據性質之證據，並無任何違法取證之
    不適當情形，以之作為證據使用係屬適當，自得採為證據。
貳、實體部分：
一、訊據被告乙○○對於上開犯行，迭據其於警詢、偵查、原審
    及本院審理時均坦承不諱，僅辯稱原審量刑過重云云。被告
    丙○○雖坦承於96年4 月10日，陪同乙○○前往甲○○經營
    之上開美容坊，復於同年5 月22日19時許，與乙○○共同前
    往甲○○位在高雄市左營區○○○路736 號之住處催討債務
    ，並為警扣得上開美容坊讓渡契約書之事實，惟矢口否認有
    何重利犯行，並辯稱：我從事業務工作，屏東路線我有熟悉
    ，乙○○希望我帶他去屏東，因為是上班時段，我和乙○○
    是朋友，他說路不熟，所以我無法拒絕，第一次我是陪乙○○談盤店之事，第二次乙○○說盤店的事情有問題，不盤給
    我要退他款項，所以我又載他去，第三次乙○○說不盤了，
    甲○○的父親要將錢還我。我與甲○○完全不認識，因為乙○○沒有車，他請我開車載他去商談盤店事宜，其他的事我
    都不清楚，我沒有經營地下錢莊，也沒有打電話給甲○○，
    甲○○沒有簽立本票給乙○○，只有簽立讓渡契約書，查獲
    時會出現在甲○○戶籍地，是因為甲○○告訴乙○○，她父
    親要將盤店的錢還給乙○○，乙○○請我陪他去，順便作證
    ，我不曉得乙○○有借錢給甲○○，我一共見過甲○○3 次
    面，我不清楚乙○○借錢給甲○○之金額及利率，是乙○○
    在處理我不清楚，我從頭到尾只是載乙○○去討論美容坊的
    事，乙○○跟我說要去頂甲○○的百加美容坊，我前後陪乙○○2 次到屏東找甲○○，第3 次到甲○○的家，他們談論
    的內容我沒有過問，當他們討論時，我剛好去外面買飲料，
    我是受僱昇泰壓克力公司擔任業務，常常跑屏東，才會載他
    ，本件是甲○○向乙○○借錢，與我無關云云。經查：
  (一)上開被告乙○○、丙○○乘被害人甲○○因急迫貸以金錢，
    而取得與原本顯不相當之重利之事實，除據被告乙○○始終
    坦認不諱外，並據證人即被害人甲○○於警詢及偵查中證述
    甚詳（見偵查卷第13至15頁警詢筆錄、第53至56、第64至68
    頁偵訊筆錄）；嗣於本院審理時亦到庭證稱：（問：與被告
    二人是否有借貸關係？）我借錢的時候，被告二人一起來，
    有一個人開車，一個人與我接洽，我不知道他們二人是什麼
    關係。當初借錢的時候，他們要我寫盤讓美容坊的讓渡書，
    第三次見面我沒有這麼說，讓渡書只是證明，而且我們所借
    的金額，也沒有高到要讓渡美容坊的價額，我們沒有同意要
    盤讓店；我和被告丙○○只有見過二次面，乙○○對我說，
    丙○○是開車的，我不知道他是不是地下錢莊的人，但是收
    利息的時候他有來過。（問：什麼人借錢給你？）金主是什
    麼人我不知道，我只知道是乙○○和丙○○我接洽的，他們
    只給我名片，上面有金融借貸公司名稱、電話，公司名稱我
    忘記了。接洽的時候只有被告二人，利息部分我匯款幾次不
    記得了，被告親自來收利息有二次，都是被告二人一起來收
    ，只有碰過二次面，他們二人一起來，丙○○只有在旁邊沒
    有說話等語明確（見本院卷第51-52頁）。
  (二)共同被告乙○○於原審審理中亦供稱：我於96年4 月初因為
    甲○○說缺錢，我就借錢給他，我怕他沒有錢還我，就要他
    簽美容坊讓渡約書把利百加美容坊作價15萬元，做為抵押品
    ，我前前後後另收過二次利息，第一次是匯款8 千元，後來
    他聲稱無力償還，我就自己去屏東找他，那時他還6 千元，
    丙○○有3 次陪我去，第1 次給款甲○○4 萬5 千元，第2
    次是向甲○○收6 千元利息，第3 次是被警方查獲，而第3
    次是因為甲○○聲稱他父親要幫她還錢，要我帶美容坊讓渡
    契約書去解決，美容坊讓渡契約書原來寫4 月30日，後來寫
    成5 月20日是因為原來講好4 月30日他要還本金，但他有拖
    延，我就同意延20日等語（見原審97年審易字第1169號卷第
    19頁反面、20頁）。顯見被告丙○○確實先後3 次陪同乙○○借款予甲○○，2 人並共同向甲○○收取利息及催討債務
    之事實之甚明。
  (三)本件被告2 人之重利手法，係登報尋找需款孔急之借款人，
    甲○○借款後，係以利息先扣及按日償還本息之方式還款，
    事先並須簽發店面讓渡契約書作為借款擔保，而由被告2 人
    取得與原本顯不相當之重利。參酌甲○○借款7 萬元，須每
    7 日償還利息1 萬4 千元，無法繼續清償利息及還清本金後
    ，被告2 人即共同前往甲○○住處及戶籍地催討債務；再本
    件被告2 人係於甲○○戶籍住處，為警當場查獲，並扣得上
    開店面讓渡契約書（見偵查卷第27-34 頁）等情，顯見被告
    2 人確有固定經營模式，共同藉由放款獲取高額利息，並以
    緊迫釘人方式，合力密集催討債務，是被告2 人顯有重利之
    犯意聯絡及行為分擔甚明。
  (四)綜上所述，被告丙○○上開所辯，顯係卸責之詞，不足採信
    。本件事證明確，被告乙○○、丙○○共同涉犯上開重利犯
    行，應堪認定。
二、核被告乙○○、丙○○利所為，係犯刑法第344 條之重利罪
    ；被告二人就上開重利犯行有犯意聯絡及行為分擔，應依共
    同正犯論處。
三、原審認被告乙○○、丙○○罪證明確，因而適用刑法第28條
    、第344 條、第41條第1 項前段，刑法施行法第1 條之1 等
    規定，並審酌被告乙○○、丙○○不思以正當途徑賺取所得
    ，與乙○○共同經營地下錢莊，從事貸款工作，收取重利，
    衡以本件雖僅出借現金7 萬元予被害人甲○○1 次，惟約定
    以每7 天為1 期，每期利息1 萬4 千元（日息2 千元，月息
    約86分），並要求被害人簽發面額7 萬元之本票1 紙及美容
    坊讓渡契約書1 份（契約內容將店內約84萬元之設備折價為
    15萬元）供作擔保；另考量被告乙○○犯後坦承不諱，態度
    良好，被告丙○○對事證明確犯行仍否認犯行，態度不佳等
    一切情狀，分別量處有期徒刑3 月，並審酌被告收取可觀之
    高額利息等情，諭知如易科罰金以新台幣2,000 元折算1 日
    之標準。並敘明扣案之讓渡契約書1 份，係被告乙○○所有
    ，且供本件借款擔保債務所用之物，業據被告乙○○供承在
    卷，應依刑法第38條第1 項第2 款之規定宣告沒收，又本於
    共同正犯責任共同之法理，於被告丙○○所犯之罪亦應併為
    沒收之諭知；至其他扣案之本票2 張，核與本案無關，爰不
    另為沒收之諭知。又按刑事審判旨在實現刑罰權之分配的正
    義，故法院對有罪之被告科刑，應符合罪刑相當之原則，使
    罰當其罪，此所以刑法第57條明定科刑時應審酌一切情狀，
    尤應注意該條所列10款事項以為科刑輕重之標準。本件原判
    決已就刑法第57條所列各款情形加以考量，而為量刑標準，
    並詳敘理由，其認事用法，核無不合，量刑亦屬允當。公訴
    人上訴指摘原判決量刑太輕，被告乙○○上訴指摘原判決量
    刑過重，尚無理由。另被告丙○○上訴意旨否認犯罪，指摘
    原判決不當亦無理由，均應予駁回。又本件被告所犯前開之
    重利罪，犯罪時間雖在96年4 月24日前，然其行為延續至96
    年4 月24日減刑基準日之後，經核並無中華民國96年罪犯減
    刑條例減刑規定之適用，附此敘明。
四、據上論斷，應依刑事訴訟法第368條，判決如主文。
本案經檢察官林應華到庭執行職務。
中    華    民    國    98    年    3     月    31    日
                  刑事第八庭    審判長法  官  洪兆隆
                                      法  官  李政庭
                                      法  官  陳志銘
以上正本證明與原本無異。
不得上訴。
中    華    民    國    98    年    3     月    31    日
                                      書記官  黃琳群
附錄本判決論罪之法條：
刑法第344 條（重利罪）
乘他人急迫、輕率或無經驗貸以金錢或其他物品，而取得與原本
顯不相當之重利者，處1 年以下有期徒刑、拘役或科或併科1 千
元以下罰金。


司法院資訊處製作；財團法人民間司法改革基金會備份。
